【裁判字號】    99,易,2188
【裁判日期】    991228
【裁判案由】    詐欺
【裁判全文】
臺灣高雄地方法院刑事判決              99年度易字第2188號
公 訴 人  臺灣高雄地方法院檢察署檢察官
被    告  王金源
上列被告因詐欺案件，經檢察官提起公訴（99年度偵字第15647
號），本院判決如下：
    主  文
王金源幫助犯詐欺取財罪，處有期徒刑肆月，如易科罰金，如易
科罰金，以新臺幣壹仟元折算壹日。
    事  實
一、王金源預見將其金融帳戶存摺、提款卡及密碼交予他人使用
    ，可能遭詐騙集團充作詐取匯款之人頭帳戶，因而幫助詐欺
    犯罪，仍基於縱使如此亦無所謂而不違本意之幫助詐欺間接
    犯意，於民國99年1 月19日前某日，在不詳地點，將其前於
    第一商業銀行大園分行開戶之帳戶（戶名王金源、帳號0000
    0000000 號，下稱第一銀行帳戶）之存摺、提款卡及密碼，
    均交予不詳姓名之成年詐騙集團成員使用。該詐騙集團成員
    取得上開帳戶後，果意圖為自己不法所有，基於詐欺取財之
    犯意，先後以如附表所示之時間及電話詐術方式，致劉思妤
    、張佳雯陷於錯誤，依詐騙集團成員指示，分別匯款新臺幣
    （下同）9 萬8 千元、2 萬9 千元至王金源上開帳戶內，旋
    遭詐騙集團成員持王金源提供之提款卡，將二人所匯之款項
    提領一空。嗣因張佳雯、劉思妤發現受騙，分別報警處理，
    循線查獲上情。
二、案經桃園縣政府警察局大園分局報請臺灣高雄地方法院檢察
    署檢察官偵查起訴。
    理  由
一、證據能力之判斷─
    本判決所引用據以認定事實之各項證據，均經當事人於本院
    審理中同意作為證據使用（見本院99年度審易字第4154號卷
    〈下稱審易卷〉第17頁），且當事人對於其中具有傳聞性質
    之證據，已於本院調查證據時知悉其內容，均未於言詞辯論
    終結前聲明異議。本院審酌各該證據作成之客觀環境及條件
    ，並無違法不當取證或顯不可信之情形，作為證據使用均屬
    適當，依刑事訴訟法第159 條之5 之規定，均得作為證據，
    合先敘明。
二、認定事實所憑證據及被告之辯解─
    訊據被告王金源矢口否認有何幫助詐欺取財犯行，辯稱：伊
    上開第一銀行帳戶之存摺及提款卡已於6 年前遺失，密碼寫
    在提款卡之外袋上。伊當時係將帳戶放在行李中，自桃園寄
    回高雄，交由家人整理，故一直不知帳戶已遺失，直至員警
    因調查本案而通知伊至警局接受詢問時，始知帳戶遺失，伊
    並未將帳戶交予詐騙集團成員使用云云。經查：
  (一)上開第一銀行帳戶係被告於93年12月21日開戶，嗣於被害人
    劉思妤、張佳雯匯款時，該帳戶之存摺、提款卡及密碼均已
    不在被告持有保管中等情，業據被告於警詢、偵查及審理中
    供認不諱（見臺灣高雄地方法院檢察署99年度他字第1392號
    卷〈下稱他字卷〉第1-3 頁、本院審易卷第16-17 頁、99年
    度易字第2188號卷〈下稱易字卷〉第24-25 頁），並有第一
    銀行大園分行99年2 月6 日、99年11月9 日函檢附上開帳戶
    開戶印鑑卡、帳戶基本資料、開戶人之身分證、健保卡影本
    、警示帳戶通報資料、客戶資料查詢單、交易明細資料在卷
    可稽（見見他字卷第7-9 頁、本院易字卷第17-21 頁）。而
    被害人劉思妤、張佳雯分別於附表所示之時間，遭詐騙集團
    成員施以如附表所示之電話詐術，致二人陷於錯誤，各自將
    上開款項匯入被告上開帳戶，旋遭詐騙集團成員持上開帳戶
    之提款卡，利用自動櫃員機(ATM) 提領一空等情，亦據被害
    人劉思妤、張佳雯於警詢中指訴明確（見他字卷第18-21 、
    10-11 頁），並有第一銀行自動櫃員機(ATM) 交易明細表、
    上開帳戶交易明細資料、報案三聯單、受理各類案件紀錄表
    、受理詐騙帳戶通報警示簡便格式表、金融機構聯防機制通
    報單、反詐騙諮詢專線紀錄表在卷可佐（見他字卷第16、9
    、17、12-15 、22-26 頁）。被告上開帳戶確已淪為詐騙集
    團成員所使用之人頭帳戶，用以詐騙被害人匯入款項及提領
    詐得款項等情，已堪認定。
  (二)按同時持有他人帳戶之存摺及印鑑章，或同時持有他人帳戶
    之提款卡並知悉其密碼，即可隨時提領該帳戶內之存款，故
    金融帳戶存摺、印章、提款卡及密碼，攸關存戶個人之財產
    權益，一般人均有將存摺、提款卡分開保存，不可在存摺或
    提款卡上記載密碼，以防止他人知悉密碼而盜領存款之常識
    。又託運行李時常發生誤送他址、遺失或失竊之虞，而存摺
    及提款卡體積輕巧，攜帶方便，又屬重要財物，如遇遠行時
    本應隨身攜帶，不致輕率放置行李之中一併託運。被告雖於
    本院審理中辯稱：伊係於6 年前，因在桃園工作期間結束，
    欲返回高雄住處時，將上開帳戶之存摺及提款卡放在行李之
    中，一併寄回高雄，密碼寫在提款卡之外袋上，僅存摺及提
    款卡遺失，其他東西並未遺失云云（見本院審易卷第16-17
    頁）。惟其當時既已有工作經驗，顯非毫無社會經驗之人，
    應無欠缺前述常識之理，所辯其將密碼記載在提款卡外袋上
    ，並將存摺、提款卡及密碼一併放在行李內託運云云，顯屬
    可疑，已難輕信。參以被告於警詢中已供稱：「（你有無將
    該帳戶金融卡密碼寫在存摺或提款卡上？）沒有。」、「（
    你供稱未將存摺或提款卡借予他人，亦未將提款密碼寫在存
    摺或提款卡上，為何被害人匯入該帳戶之款項，均遭人持提
    款卡由自動櫃員機領走？）伊不清楚」等語（見他字卷第2
    頁），已供明未將提款密碼記載在存摺或提款卡等物上，且
    對於詐騙集團如何知悉其密碼，持提款卡將詐得款項領出一
    事，亦無法說明。嗣於本院審理中雖改稱：伊應該是將密碼
    寫在提款卡之外袋上云云，惟與警詢中之供述不符，顯因無
    法說明詐騙集團如何知悉其提款密碼，始翻異前詞，以圖卸
    責，自難採信。況本件詐騙集團之犯罪手段，係先詐騙被害
    人依指示匯款至被告上開帳戶，再以提款卡提領詐得款項。
    倘依被告所辯，上開帳戶存摺、提款卡及密碼係因遺失而遭
    詐騙集團取得，則詐騙集團既明知被告隨時可能發現帳戶遺
    失，而辦理掛失或報警處理，豈有甘冒無法提領詐得款項或
    於提領時為警查獲之風險，大膽使用上開帳戶詐騙被害人匯
    款之理。顯見詐騙集團成員於詐騙被害人時，已確認帳戶必
    不致遭被告掛失或報警，始安心要求被害人匯款至該帳戶內
    ，並持提款卡提領。綜上經驗法則，足認被告上開帳戶並非
    遺失，而係自行提供上開帳戶容任詐騙集團成員使用，所辯
    無非卸責之詞，難以憑採。
  (三)按金融帳戶之存摺、提款卡及密碼，既攸關個人財產權益，
    非與本人有密切關係，一般人皆不致輕易提供他人使用。且
    金融機構對於個人開戶殊無限制，一般人均可自由開戶，並
    無向他人蒐集帳戶之必要。又社會上利用人頭帳戶遂行詐欺
    犯罪之案件眾多，廣為大眾媒體所報導，政府機關亦不斷透
    過媒體加強宣導民眾防範詐騙之知識，依社會一般人之生活
    經驗，對於非依正常程序要求提供金融帳戶存簿、印鑑章、
    提款卡及密碼者，均能預見係為取得人頭帳戶供作犯罪工具
    使用，已屬一般生活常識。被告並非毫無社會經驗之人，且
    其於警詢中已供稱：「（你是否知道你負有保管該帳戶之責
    任？）知道」、「（你是否知道帳戶資料交給他人易遭作為
    不法之用途？）知道」等語（見他字卷第2-3 頁），顯然對
    於不熟識之人，無正當合理之理由，而要求提供金融帳戶之
    存摺、提款卡及密碼，有所預見可能遭利用為人頭帳戶而為
    詐欺犯罪之工具，因而幫助詐騙集團遂行詐欺犯罪。詎其仍
    將其上開帳戶之存摺、提款卡及密碼，交予不詳姓名之成年
    詐騙集團成員使用，顯有縱使所交付之帳戶，遭利用為詐欺
    取財之人頭帳戶，亦不違其本意之幫助詐欺取財間接犯意。
  (四)綜上所述，本件事證已臻明確，被告犯行堪以認定，應予依
    法論科。
三、論罪科刑之理由─
  (一)按刑法上所稱之幫助犯，係指對於犯罪與正犯有共同之認識
    ，而以幫助之意思，對於正犯資以助力，而未參與實施犯罪
    之行為者而言（最高法院49年臺上字第77號判例意旨參照）
    。而對於構成犯罪之事實，明知並有意使其發生者，為直接
    故意（確定故意）；對於構成犯罪之事實，預見其發生而其
    發生並不違背其本意者，則為間接故意（不確定故意），二
    者雖均為犯罪之責任條件，但其態樣並不相同，故刑法第13
    條第1 項、第2 項分別予以規定區分，凡認識犯罪事實，並
    希望其發生者為直接故意；僅有認識，無此希望，但其發生
    亦不違背其本意者，則屬間接故意（同院88年度臺上字第40
    21號判決意旨參照）。本件雖無證據足認被告係以自己參與
    犯罪之意思，而參與詐欺犯罪之構成要件行為或構成要件以
    外之行為，不得論以詐欺取財罪之共同正犯。惟其對於所交
    付上開帳戶可能遭利用作為人頭帳戶，因而幫助不詳姓名年
    藉之詐騙集團成員遂行詐欺取財之犯罪等情，既有預見，仍
    容任使用其所提供上開帳戶，縱然因而幫助他人遂行詐欺取
    財犯罪，亦不在意，顯屬基於幫助詐欺取財之間接犯意而提
    供上開帳戶，並因而幫助詐騙集團成員遂行詐取被害人所匯
    款項，自應成立幫助犯。
  (二)核被告所為，係犯刑法第30條第1 項、第339 條第1 項詐欺
    取財罪之幫助犯，爰依同法第30條第2 項之規定，按正犯之
    刑減輕之。被告僅有交付帳戶之一個幫助行為，因而幫助詐
    騙集團成員分別詐騙2 名被害人，屬一行為而觸犯數罪名，
    為想像競合犯，應依刑法第55條之規定，從一重處斷（被害
    人劉思妤部分之受騙金額較高）。爰審酌被告提供金融帳戶
    幫助他人犯罪，使真正犯罪者難以查獲，復令被害人求償無
    門，助長社會詐騙歪風，實為詐騙集團猖獗，致一般民眾難
    以防範之主因，被害人損失金額其中最高為9 萬8 千元，犯
    罪所生危害非輕；衡以被告於本案前尚無犯罪科刑紀錄，有
    臺灣高等法院被告前案紀錄表在卷可按（見本院易字卷第31
    頁），素行尚可，教育程度高中肄業，業工、家庭經濟狀況
    小康，有基本資料表在卷可參（見他字卷第1 頁），及其犯
    罪動機、目的、犯罪後之態度、檢察官求處刑度有期徒刑4
    至6 月（見本院易字卷第29頁）等一切情狀，量處如主文所
    示之刑，並諭知如主文所示易科罰金之折算標準。
據上論斷，應依刑事訴訟法第299 條第1 項前段，刑法第30條、
第339 條第1 項、第55條、第41條第1 項前段，刑法施行法第1
條之1 ，判決如主文。
本案經檢察官鄭珮琪到庭執行職務。
中    華    民    國    99    年    12    月    28    日
                  刑事第十六庭  審判長法  官  曾逸誠
                                      法  官  姚水文
                                      法  官  林柏壽
以上正本係照原本作成。
如不服本判決應於收受判決後10日內向本院提出上訴書狀，並應
敘述具體理由。其未敘述上訴理由者，應於上訴期間屆滿後20日
內向本院補提理由書（均須按他造當事人之人數附繕本）「切勿
逕送上級法院」。
中    華    民    國    99    年    12    月    28    日
                                      書記官  洪嘉慧
附錄本案論罪科刑法條：
刑法第30條
幫助他人實行犯罪行為者，為幫助犯。雖他人不知幫助之情者，
亦同。
幫助犯之處罰，得按正犯之刑減輕之。
刑法第339 條第1 項
意圖為自己或第三人不法之所有，以詐術使人將本人或第三人之
物交付者，處5 年以下有期徒刑、拘役或科或併科1 千元以下罰
金。
附表：
┌──┬───┬─────────────┬───────┐
│編號│被害人│   犯罪時間及詐術方法     │匯款時間/金額 │
├──┼───┼─────────────┼───────┤
│1   │劉思妤│於99年1 月19日某時，以電話│ 99年1 月19日 │
│    │      │假冒網路拍賣客服人員，向劉│ 23時35分前某 │
│    │      │思妤佯稱其購物時匯款帳戶將│ 時           │
│    │      │分期扣款，須操作自動櫃員機├───────┤
│    │      │取消分期付款；旋又以電話假│ 9 萬8 千元   │
│    │      │冒華南銀行客服人員，指示劉│              │
│    │      │思妤操作自動櫃員機提領10萬│              │
│    │      │元放入自動存鈔機內匯至王金│              │
│    │      │源上開第一銀行帳戶內，惟因│              │
│    │      │部分鈔票上有折痕致遭存鈔機│              │
│    │      │退出，僅成功存入9萬8千元。│              │
├──┼───┼─────────────┼───────┤
│2   │張佳雯│於99年1 月19日18時30分許，│ 99年1 月19日 │
│    │      │以電話假冒「奇摩拍賣網站」│ 23時35分許   │
│    │      │客服人員，向張佳雯佯稱其購├───────┤
│    │      │物時匯款帳戶將分期扣款，須│ 2 萬9 千元   │
│    │      │操作自動櫃員機取消分期付款│              │
│    │      │；續於同日19時5 分許，以電│              │
│    │      │話假冒郵局客服人員，指示張│              │
│    │      │佳雯操作自動櫃員機領款後再│              │
│    │      │匯款2 萬9 千元至指定帳戶即│              │
│    │      │王金源上開第一銀行帳戶內。│              │
└──┴───┴─────────────┴───────┘

司法院資訊處製作；財團法人民間司法改革基金會備份。
